最高法院刑事判決　　　　　　　九十六年度台上字第一四六號
上　訴　人　台灣高等法院台南分院檢察署檢察官
被　　　告　甲 ○ ○（原姓名林委玉）
　　 　　　 乙○○○
上列上訴人因被告等誣告等罪案件，不服台灣高等法院台南分院
中華民國九十三年三月十七日第二審判決（九十二年度上訴字第
一０八三號，起訴案號：台灣嘉義地方法院檢察署九十一年度偵
字第六一０三號），提起上訴，本院判決如下：
    主  文
原判決撤銷，發回台灣高等法院台南分院。
    理　由
本件原判決以公訴意旨略以：被告乙○○○、甲○○（原姓名林
委玉）係母女關係，甲○○之配偶羅正典係立全統股份有限公司
（下稱立全統公司）之股東，羅正典並自民國八十四年七月間起
兼任該公司之總經理，甲○○於上開期間即插手該公司之經營，
被告二人亦均知該立全統公司所經營之ＫＴＶ及保齡球等事業難
以辦理營利事業登記證，該公司必遭命令解散，惟立全統公司當
時營業狀況良好，被告二人於評估後認為值得再加入投資，並想
利用不斷更換公司名稱之方式規避公司法之相關限制，而以原立
全統公司原有之財產改換公司名稱後繼續經營，乙○○○遂於八
十五年十月二十二日，以新台幣（下同）一百六十萬元向立全統
公司股東王崑元買受其股份十二萬股。被告二人為期順利變更公
司名稱繼續營業，乃基於共同犯意之聯絡，由甲○○於不詳時、
地，利用不詳姓名之立全統公司之會計，偽造八十五年十二月二
十一日上午十時及下午二時之立全統公司股東常會議事錄，內載
決議內容分別為決議公司解散及選任乙○○○為清算人，並由甲
○○持原公司股東王崑元及許英夫留存於公司之印鑑，盜蓋於主
席欄位及紀錄欄位，而偽造該公司股東常會議事錄，足以生損害
於王崑元、許英夫及立全統公司其他股東，再由甲○○持該偽造
之公司股東常會議事錄，要求不知情之記帳業者李美枝辦理該公
司之解散登記，惟李美枝發現立全統公司有欠稅，且股東間有糾
紛無法清算，致無法辦理該公司之解散登記。詎乙○○○不甘損
失，竟意圖使王崑元受刑事處分，而於八十八年九月二日具狀捏
稱：「王崑元偽造公司股東於八十五年十二月二十一日上午十時
召開股東會決議，為解散登記之會議記錄，又偽造公司董事會於
八十五年十二月二十一日下午二時決議選任乙○○○為清算人之
會議記錄」，以此不實之事項向台灣嘉義地方法院檢察署誣告王
崑元涉有偽造文書罪嫌。因認被告二人涉犯刑法第二百十條偽造
私文書、被告乙○○○另涉犯刑法第一百六十九條第一項誣告等
罪嫌云云。惟經審理結果，不能證明被告二人犯罪，因而撤銷第
一審論處被告二人共同連續行使偽造私文書；林廖昭榮意圖他人
受刑事處分，向該管公務員誣告罪刑之判決，改判諭知被告二人
無罪，固非無見。
惟查：依法應於審判期日調查之證據雖已調查，而其內容未明瞭
者，即與未經調查無異，如遽行判決，仍屬應於審判期日調查之
證據而未予調查，尚不得遽對被告為有利或不利之認定。(一)、原
判決論斷立全統公司申請設立、變更、解散登記申請書及所附之
各次會議紀錄、議事錄上所蓋董事長王崑元之印章均屬相同，此
觀之其中「王崑元」印文中之「山」字均有稍微斜偏之特徵可證
。又立全統公司上開申請設立、變更、解散登記所附之各次公司
發起人會議紀錄、董事會議紀錄、股東會議事錄，及檢察官指被
告二人偽造之八十五年十二月二十一日股東常會議事錄、董事會
議事錄，經比對其電腦打字之字形、字體、內容、形式用語均甚
相似，以外觀而論，似出自同一人之手筆，此有上開立全統公司
之登記全卷可憑，而立全統公司設立登記及變更登記時係委託記
帳業者即證人李美枝辦理，此經李美枝證述屬實（原判決第六頁
第十一至十九行）等情，苟俱屬無訛，則檢察官指偽造之八十五
年十二月二十一日股東常會議事錄等，是否亦係出自李美枝之手
筆且由李美枝所承辦？而上情與本件事實如何及如何為法律之適
用攸關，自應詳予調查釐清論述說明，乃原審就上情未詳予調查
釐清，逕以並非明確之理由，即認李美枝不利被告二人供述各情
，不能為不利被告二人認定之依據，其查證未盡且理由欠備，遽
行判決，尚嫌速斷，其審理猶有未盡。(二)、原判決論斷王崑元供
稱：伊放在立全統公司會計處之印章早已丟掉，迄未找到等情，
不足採信，係以與立全統公司設立、變更、解散登記申請書之王
崑元之相同之印章，嗣後另出現於八十六年十二月四日，以立全
統公司負責人王崑元名義，向嘉義縣稅捐處提出之娛樂業歇業申
請書上（原判決第七頁第十七至十八行），為其主要論據之一。
然檢察官於起訴書犯罪事實欄指稱：甲○○配偶羅正典自八十四
年七月間起，兼任立全統公司之總經理，甲○○於該期間即插手
立全統公司之經營，乙○○○於八十五年十月二十二日，以一百
六十萬元向王崑元購買立全統公司股份十二萬股，甲○○於偽造
如起訴書所載之立全統公司之股東常會議事錄後，並由其持該公
司股東王崑元、許英夫留存在該公司之印鑑，盜蓋於該議事錄之
主席及紀錄欄位等情，並於起訴書證據並所犯法條欄援引羅正典
證稱：立全統公司大部分都是被告二人在經營（原判決第四頁第
十二至十三行）；援引證人林尚賢、王木元、許英夫、鍾福仁證
稱：立全統公司成立之初之公司章及股東印章係由羅正典所刻印
，至今印章亦未取回，係交由羅正典保管，公司之實際經營者係
羅正典與甲○○（原判決第四頁第十三至十六行）；援引證人李
美枝證稱：立全統公司自成立之初即係委伊所經營之李美枝事務
所辦理申請設立登記之事宜，但並未替立全統公司辦理解散登記
事項，在辦理立全統公司事項時，皆是由乙○○○之女甲○○與
伊交涉，印章皆是由甲○○帶至事務所蓋印，蓋印完畢後亦是由
甲○○將該印章帶離，該事務所並無替承辦客戶保管印鑑或公司
執照（原判決第四頁第十七行至第五頁第三行）等情，是否屬實
？苟檢察官上開指稱及所援引之證據俱屬事實，則立全統相關股
東之印章是否均由甲○○保管，且王崑元自八十四年七月之後，
是否並未參與立全統公司之經營，並於八十五年十二月二十二日
，將立全統公司股份十二萬股出售予乙○○○？而苟立全統公司
相關股東之印章係由甲○○保管，且王崑元自八十四年七月之後
，並未參與立全統公司之經營，並於八十五年十二月二十二日，
將立全統公司股份十二萬股出售予乙○○○，則王崑元是否曾於
八十六年十二月四日，以其為立全統公司負責人之名義，向嘉義
縣稅捐處提出娛樂業歇業申請書，尚非全無疑義，仍待調查釐清
。而上情與王崑元不利被告二人供述各情是否屬實，及被告二人
是否有檢察官所指之犯行攸關，自應詳予調查釐清論述說明。乃
原審就上情未詳予調查釐清，逕以上情即為有利被告二人之推斷
，其查證未盡且理由欠備，遽行判決，難昭折服。(三)、原判決為
被告二人無罪之諭知，係以立全統公司於辦理解散登記之前，王
崑元及鐘福元已將彼等股份以一百六十萬元、八十萬元讓渡予乙
○○○，另王崑元於原審供稱：伊讓渡立全統公司股份時，公司
至少有四、五千萬元之價值，被告等人受讓股份在未辦妥登記前
本無保障，其企求公司順利經營繼續獲利猶嫌不及，豈有任令公
司解散而投資全無之理，縱彼等有意變更公司型態及突破法令限
制，應僅變更公司名稱辦理變更登記即可，其等企圖繼續承受原
公司之資產經營，斷無停止營業辦理歇業終至為解散之可能（原
判決第十頁第一至八行）等情，為其主要論據之一。然檢察官指
稱：被告二人預計於立全統公司清算解散完成後，再另行以新公
司名義營業（原判決第五頁第十四至十五行），以規避公司法相
關之限制等情，並援引李美枝證稱：……嗣後乙○○○及羅正典
之妹亦曾電詢立全統公司已無營業，為何未替該公司辦理解散事
宜，伊亦已解釋事關欠稅等事宜，被告二人皆曾要求辦理立全統
公司之解散事宜（原判決第五頁第六至八行）等情，為其主要論
據之一。檢察官上開指稱及所援引之證據是否屬實，其與被告二
人是否有檢察官所指之犯行攸關，自應詳予調查釐清論述說明，
乃原審就上情未詳予調查釐清，復未說明其論斷被告二人縱有意
變更公司型態及突破法令限制，應僅變更公司名稱辦理變更登記
即可，彼等企圖繼續承受原公司之資產經營，斷無停止營業辦理
歇業終至為解散之可能，所依憑之證據及理由為何，逕以上情為
有利被告二人之論斷，其查證未盡且理由欠備，致檢察官上訴意
旨得據以指摘，遽行判決，尚有未合。檢察官上訴意旨指摘原判
決不當，尚非全無理由，應認有撤銷發回更審之原因。
據上論結，應依刑事訴訟法第三百九十七條、第四百零一條，判
決如主文。
中　　華　　民　　國　九十六　年　　一　　月 　十一 　日
                      最高法院刑事第一庭
                          審判長法官  董　明　霈
                                法官  林　茂　雄
                                法官  張　祺　祥
                                法官  呂　永　福
                                法官  徐　文　亮
      本件正本證明與原本無異
                                      書  記  官
中　　華　　民　　國　九十六　年　　一　　月　 十八 　日
                                                      G
